【裁判字號】    89,易,3244
【裁判日期】    900316
【裁判案由】    詐欺
【裁判全文】
臺灣高雄地方法院刑事判決                        八十九年度易字第三二四四號
    公  訴  人  臺灣高雄地方法院檢察署檢察官
    被      告  甲○○
右列被告因詐欺案件，經檢察官提起公訴（八十九年度偵緝字第二一七號），本院判
決如左：
    主  文
甲○○無罪。
    理  由
一、公訴意旨略以：被告甲○○與其前妻庚○○（另由檢察官偵查中）共同意圖為自
    己不法所之所有，由庚○○於八十五年間至高雄縣鳳山市○○路十五巷六之三號
    向戊○○○詐稱：被告甲○○標到工程需用現金，如標得互助會款出借予其夫妻
    ，爾後將代為支付互助會款等語，使戊○○○陷於錯誤而將標得之互助會款新台
    幣（下同）一百二十五萬元交予庚○○及甲○○二人；嗣後因甲○○夫婦未替伊
    支付互助會款，戊○○○始知受騙。渠等復基於概括之犯意，自八十七年七月起
    以同一說詞先後簽發板信商業銀行前鎮分行第九二三八六號至九二三八九號、第
    九四二一七號至九四二二五號支票及其本人名義之本票面額共計七十三萬一千五
    百七十八元在高雄市○○街一巷十號向丙○○○借用同額現款，嗣因該票據經提
    示遭退票，丙○○○始知受騙。甲○○等明知上開銀行帳戶已被列為拒絕往來戶
    ，已無支付能力，仍指使庚○○自八十七年十月十日起至十二月卅日止，先後多
    次以同一說詞及簽發其本人名義之聯邦商業銀行鳳山分行第三００九０號、三０
    ０九一號、第三００三五號支票及本票面額共計五十六萬七千七百九十五元在鳳
    山市○○○路五七六巷十之一號七樓向己○○借用同額現款，使之陷於錯誤而如
    數交予庚○○現金花用；嗣因上開票據經提示遭退票，己○○始知受騙。
二、按犯罪事實應依證據證據認定之，無證據不得推定其犯罪事實，刑事訴訟法第一
    百五十四條定有明文。又事實之認定，應憑證據，如未能發現相當證據，或證據
    不足以證明，自不能以推測或擬制之方法，為裁判基礎（最高法院四十年台上字
    第八六號判例參照）；而告訴人之告訴，係以使被告受刑事訴追為目的，是其陳
    述是否與事實相符，仍應調查其他證據以資審認（最高法院五十二年台上字第一
    三００號判例參照），易言之，即藉由補強證據之存在，以增強或擔保告訴人陳
    述之證明力（最高法院八十七年度台上字第二一七六號判決要旨參照）。且認定
    犯罪事實所憑之證據，雖不以直接證據為限，間接證據亦包括在內，然無論直接
    證據或間接證據，其為訴訟上之證明，須於通常一般之人均不致有所懷疑，而得
    確信其為真實之程度者，始得據為有罪之認定，倘其證明尚未達此一程度，而有
    合理之懷疑存在而無從使事實審法院得有罪之確信時，即應由法院為諭知被告無
    罪之判決（最高法院七十六年台上字第四九八六號判例參照）。再按刑法第三百
    三十九條第一項詐欺罪之成立，以意圖為自己或第三人不法之所有，以詐術使人
    將本人或第三人之物交付為要件，若行為人所用方法，不能認為詐術，亦不致使
    人陷於錯誤，則不得遽以該罪相繩（最高法院四十六年台上字第二六Ｏ號判例）
    。
三、本件公訴人認被告涉有右開犯行，係以告訴人戊○○○、丙○○○、己○○之指
    訴及以被告與黃佩華名義簽發之支票、本票等為據。訊據被告甲○○堅決否認有
    右開犯行，辯稱：其前妻庚○○向告訴人借錢等事伊均不知情，是黃佩華擅自拿
    伊之支票簽發等語。
四、經查：
（一）本件告訴人戊○○○、丙○○○、己○○雖均指訴被告之前妻庚○○向其等佯
      稱被告因標得工程及發放薪資急需現金而借用金錢，並稱被告對借款事宜均知
      情等語，然告訴人三人亦均陳稱借錢之人係黃佩華，而非被告等語明確（本院
      八十九年八月二十二日訊問筆錄），且告訴人己○○亦陳稱：「（問：庚○○
      在何處向你借錢？）有時在我的公司、有時在我家借的，我曾打電話給庚○○
      催她還錢，她要我不能說，她不要因此事與她先生吵架」（同上訊問筆錄）及
      「（問：你借錢給庚○○後是否到甲○○家去過？）有，我去他們家，見甲○○躺在椅子上，我說要告訴她先生，她就叫我趕快進去，告訴我不要告訴她先
      生，否則會害他們吵架離婚」等語（見九十年二月二十七日審判筆錄）；告訴
      人丙○○○對於被告陳稱：「丙○○○常到我家找我太太，我回家丙○○○看
      到就我就趕快離開，從沒向我說過借錢的事」等語時，亦答稱：「是庚○○看
      見甲○○要我快點離開的」等語甚明（見九十年二月二十七日審判筆錄），是
      被告若知悉上開借款事宜，黃佩華當無要求告訴人己○○及梁廖美金勿告知被
      告，並於被告返家時要求告訴人儘速離開之理，是被告所辯其不知告訴人與其
      前妻黃佩華間之金錢往來等語，尚非全無可採。
（二）再查，案外人庚○○雖到庭結証確有簽發自己及被告名義之支票與自己名義之
      本票多紙，向告訴人己○○、丙○○○借用金錢之事實，然堅決否認有佯稱被
      告因標到工程及發放薪資之需而向其二人借款之行為，並陳稱：「（問：你以
      何理由向丙○○○借錢？）我說要還欠款，她從六十九年就開始陸續借我錢，
      利息二分半至三分，向丙○○○借的錢我大部分是還另一大家樂組頭陳淑雲大
      家樂槳的錢」、「（問：你為何開甲○○的支票？）我偷開的，甲○○並不知
      道，甲○○賺很多錢，他常不在家，他不知道我將他的錢花光，是他有一日要
      向我拿三萬元我拿不出來，還有丙○○○來向我拿利息遇到甲○○，甲○○才
      知道我在外的債務」、「（問：你開甲○○的每一張支票，甲○○是否知情？
      ）不知情」等語甚明（九十年一月十九日審判筆錄），依其於本院審理中陳述
      之神態、語氣等情尚屬堅定而無猶疑，亦難認其所言全係袒護被告而無可採，
      自難僅憑告訴人之指訴而逕認庚○○確有施用詐術之行為，亦不足證明被告與
      庚○○有何犯意之聯絡。況庚○○積欠己○○之款項中，有十餘萬元係己○○
      代庚○○墊付之保險費，此據庚○○證述明確，並經己○○陳明在卷（九十年
      二月二十七日審判筆錄），是此部分更無何施用詐術可言，而純屬二人間之民
      事糾葛，尚與詐欺罪之構成要件有間甚明。
（三）末查，告訴人戊○○○雖於偵查中指訴被告與其前妻以因工程需用現金為由央
      請告訴人標得會款後借予被告夫妻使用，爾後將代告訴人繳交會款，二次收取
      之會款共一百二十五萬元均交予被告與庚○○二人等語（八十八年七月十六日
      訊問筆錄），然已與告訴人於告訴狀中所陳上開款項分別係其參加庚○○以「
      老娘」之假名為會首而遭被告倒會之會款四十三萬元，及以支票向告訴人借用
      四十二萬元、二十九萬元等情顯不相符（見告訴狀第七頁、第八頁），且於本
      院審理中又稱：「（問：互助會是何人跟的？）庚○○要我以我名義跟的」、
      「（問：會首是否為庚○○，綽號老娘？）不是，老娘與庚○○不同人，老娘
      是會首」、「（問：一百二十五萬元是否僅有會款？）部分是借款、部分是會
      款」等語（八十九年十一月十四日訊問筆錄），其前後所訴反覆不一，顯有瑕
      疵，尚難據以逕認被告確有向告訴人借標會款達一百二十五萬元之事實。而本
      院訊之交付會款與借款之時間為何，告訴人亦答稱不記得等語（見八十九年八
      月二十二日訊問筆錄），參以庚○○到庭結證：「（問：你有無於八十五年向
      戊○○○借她標到的會錢？）她是大家樂組頭，我在她那裡簽牌，我欠她大家
      樂的錢幾十萬元，我沒錢還她，她就說她朋友有召開互助會，標到的會錢她拿
      去，由我開本票及繳會錢。我共參加兩會互助會」、「（問：你從何時開始向
      戊○○○簽大家樂？）八十五年至八十七年」、「（問：你是否曾向戊○○○
      說甲○○標到工程需用現金？）我不曾說過此事，我欠她的均是大家樂的事，
      她打電話來要我簽大家樂，我兒子乙○○曾接過，兒子現與我同住」等語（九
      十年一月十九日審判筆錄），以及證人乙○○到庭證稱：「（問：你母親庚○○有無玩大家樂？）有」、「（問：你是否曾接到有人打電話邀你母親簽大家
      樂？）有，大約是四、五年前，打電話來之人我見過」、「（問：打電話來邀
      你母親簽大家樂之人住何處？）高雄市瑞豐國小」、「（問：你接過幾人打電
      話邀你母親簽大家樂？）一位住九樓、一位住瑞豐國小」等語，輔以庚○○證
  稱：「住九樓的即是丁○○，住瑞豐國小的即是戊○○○」等語（均見九十年
      二月二十七日審判筆錄），足見庚○○積欠告訴人互助會部分之款項並無實際
      交付，卻係大家樂賭債轉換而來，告訴人所言被告與庚○○以標得工程為由向
      其借用會款之詞，尚無可採。
五、綜上所述，本件告訴人丙○○○、己○○借款之對象既為庚○○，被告甲○○對
    於庚○○與告訴人丙○○○、己○○間之借貸又不知情，尚難僅憑庚○○交付以
    被告名義為發票人之支票經提示退票等情，逕認被告與庚○○有何共同詐欺之犯
    意聯絡。又告訴人戊○○○所訴互助會款部分，既無實際交付之事實，僅係告訴
    人與庚○○間賭債之轉換，就此部分被告當無與庚○○基於犯意聯絡共同實施詐
    欺之行為。卷內證據既不足以證明被告確有與庚○○共同詐欺之犯行，此外，本
    院復查無其他積極證據足資證明被告確有公訴人所指之犯行，揆諸首開規定及說
    明，自應為被告無罪之諭知。
據上論斷，應依刑事訴訟法第三百零一條第一項前段，判決如主文。
本案經檢察官葉清財到庭執行職務。
中      華      民      國    九十    年      三      月      十六      日
    臺灣高雄地方法院刑事第三庭
                                      法  官  葉  啟  洲
右正本證明與原本無異。
如不服本判決，應於判決送達後十日內，向本院提出上訴狀。
                                      書記官  盧  雅  婷
中      華      民      國    九十    年      三      月     二十一     日


司法院資訊處製作；財團法人民間司法改革基金會備份。
